【裁判字號】    97,訴,675
【裁判日期】    970522
【裁判案由】    塗銷所有權移轉登記    等
【裁判全文】
臺灣高雄地方法院民事判決               97年度訴字第675號
原      告  合作金庫商業銀行股份有限公司
法定代理人  丙○○
訴訟代理人  丁○○
            白欽智
被      告  甲○○
被      告  乙○○
上列當事人間塗銷所有權移轉登記等事件，本院民國97年5 月8
日言詞辯論終結，判決如下：
    主      文
被告乙○○與被告甲○○間就坐落高雄市○鎮區○○段一小段16
46地號建地、面積123 平方公尺、權利範圍：全部，及其上建物
樓房全棟、建號2115號即門牌號碼高雄市○鎮區○○街17號所為
之信託債權行為及所有權信託移轉登記之物權行為，均應予撤銷
。
被告甲○○應將上開不動產於民國九十六年八月九日以信託原因
所為之所有權移轉登記予以塗銷。
訴訟費用由被告負擔。
    事實及理由
一、本件被告乙○○經合法通知，未於言詞辯論期日到場，核無
    民事訴訟法第386 條所列各款情形，爰依原告之聲請，由其
    一造辯論而為判決，合先敘明。
二、本件原告起訴主張：訴外人金元揚貿易有限公司（下稱金元
    揚公司）先後於民國94年12月12日、95年10月2 日，邀同被
    告乙○○、訴外人高錦玲、黃賜玲為連帶保證人向原告借款
    ，約定借款金額、期間、利息及違約金計算方式均如附表二
    所示。惟金元揚公司僅繳納本息至附表二所載最後繳款日，
    依約其債務視為全部到期，尚餘如附表一所示本金、利息及
    違約金未予清償，而乙○○為上開借款之連帶保證人，依法
    即應負連帶清償之責。詎乙○○為規避債務，於96年8 月9
    日，以信託為原因，將其所有坐落在高雄市○鎮區○○段一
    小段1646地號、權利範圍全部之土地及其上建號2115號門牌
    號碼為高雄市○鎮區○○街17號建物（下稱系爭不動產）之
    所有權全部移轉登記予被告甲○○，致原告無法強制執行系
    爭不動產。而金元揚公司、高錦玲、黃賜玲、乙○○名下均
    無其他不動產可供取償，足認被告間之信託行為已損害原告
    之債權，爰依信託法第6 條之規定，聲明請求撤銷被告間就
    系爭不動產所為之信託債權行為及所有權信託移轉登記之物
    權行為，並求為判決如主文第1、2項所示。
三、被告乙○○經本院合法通知，未於本院言詞辯論期日到庭，
    亦未提出書狀為任何聲明或陳述。而被告甲○○則到院以：
    當時系爭不動產之所以會信託登給伊，是因被告乙○○欠伊
    款項未還，所以才將系爭不動產信託登記給伊，要伊去賣，
    待賣出後可清償對伊之負債，伊認為信託行為沒有錯，而且
    是合理的，原告之請求並無理由等語置辯；並聲明求為判決
    ：原告之訴駁回。
四、本件到場兩造所不爭執之事實：
    被告乙○○於96年8 月9 日以信託為原因，將系爭不動產所
    有權移轉登記予被告甲○○，且有土地及建物登記謄本附卷
    可稽。
五、本件之爭點：
    被告間就系爭不動產所為之信託行為，是否有害於原告之權
    利？原告之請求是否有理由？
六、本院之判斷：
（一）按信託行為有害於委託人之債權人權利者，債權人得聲請
      法院撤銷之，信託法第6 條第1 項定有明文。本件原告主
      張訴外人金元揚公司邀同被告乙○○，以及訴外人高錦玲
      、黃賜玲為連帶保證人向原告借貸如附表二所示款項，惟
      未依約清償，計有如附表一所示本金、利息、違約金未清
      償之事實，有借據、放款帳務資料查詢單、利率變動表、
      本院96年度促字第66990 號支付命令暨確定證明書、本院
      96年度促字第66991 號支付命令暨確定證明書為證，應可
      信為真實。則原告對被告乙○○有如附表一所示之本金暨
      利息、違約金之債權一節，已堪認定。又被告乙○○就係
      爭不動產為信託行為時，除系爭不動產外，雖尚有金元揚
      公司之投資款200 萬元，以及車輛1 部等財產，此有被告
      乙○○財政部高雄市國稅局財產歸屬資料清單1 份在卷可
      憑（見本院卷第13頁），惟被告乙○○即係金元揚公司之
      代表人，有金元揚公司之變更登記表在卷（見本院卷第26
      頁），而該公司現並無任何財產，且95年度亦僅有986 元
      之營業所得，此有金元揚公司之財政部高雄市國稅局財產
      歸屬資料清單及95年度綜合所得稅各類所得資料清單在卷
      可佐（見本院卷第11、12頁），且金元揚公司因向原告借
      款，尚有如附表一所示之本金、利息及違約金未清償，已
      如前述，則由金元揚公司係由被告乙○○擔任代表人，且
      該公司尚積欠原告如附表一所示之本金、利益、違約金未
      依約償還，另於95年度幾無營業收入，亦無其他資產等情
      觀之，堪認原告根本無從自被告乙○○對金元揚公司之投
      資款200 萬元取償。又被告乙○○所有之車輛，為三陽公
      司，汽缸容量為1,972c.c之汽車，有上揭財產歸屬資料清
      單可證，客觀上亦不足以清償如附表一所示本金高達370
      餘萬元之款項。再者，訴外人金元揚公司前開向原告所為
      借款之其餘連帶保證人黃賜玲、高錦玲，名下亦均無財產
      ，此有黃賜玲、高錦玲之財產部高雄市國稅局財產歸屬資
      料清單附卷可證（見本院卷第16、17頁）。是以，係爭信
      託行為不僅積極減少被告乙○○之財產，更使被告乙○○
      陷於清償不能或清償困難之狀態，自有害原告對被告乙○
      ○之上開債權。
（二）被告甲○○雖辯稱被告乙○○積欠伊款項，方為信託登記
      云云，惟債務人所有之財產除對於特定債權人設有擔保物
      權外，應為一切債務之總擔保（最高法院48年台上字第17
      50號判例意旨前段參照），縱被告甲○○對被告乙○○擁
      有債權，未獲清償，因其對被告乙○○所擁有之債權，並
      未以系爭不動產作為擔保，此有系爭不動產之土地及建物
      登記謄本在卷可稽（見本院卷第21頁至第24頁），自無優
      先於原告對被告乙○○所有如附表一所示之債權優先受償
      之權，故自難僅以此為被告甲○○有利之認定，被告2 人
      間就系爭不動產所為之信託行為，包括信託債權行為及所
      有權信託移轉登記之物權行為，均有害於原告對被告乙○
      ○債權之行使，自得依信託法第6 條第1 項之規定，請求
      撤銷。
七、從而，原告依信託法第6 條第1 項之規定訴請撤銷被告間信
    託債權行為及所有權信託移轉登記之物權行為，併請求登記
    名義人即被告甲○○塗銷系爭房地之所有權信託移轉登記，
    即屬有據，應予准許。
據上論結，本件原告之訴為有理由，依民事訴訟法第385 條第1
項前段、第85條第1 項前段，判決如主文。
中    華    民    國    97    年    5     月    22    日
                  民事鳳山分庭法  官  李怡諄
正本係照原本作成。
如不服本判決，應於送達後20日內，向本院提出上訴狀並表明上
訴理由，如於本判決宣示後送達前提起上訴者，應於判決送達後
10日內補提上訴理由書（須附繕本）。
中    華    民    國    97    年    5     月    22    日
                                書記官  陳建琪
┌──────────────────────────────────────────────────┐
│附表一：97年度訴第675號，合計4,700,000元                                                            │
├──┬──────┬─────┬──────┬────────┬──────────────┬───┤
│編號│應給付金額  │利息起算日│利      率  │違約金起算日    │違約金計算方式              │ 備 考│
├──┼──────┼─────┼──────┼────────┼──────────────┼───┤
│001 │1,498,752 元│96.05.12  │年息6.815%  │96.06.13        │逾期清償在6 個月以內，按左開│      │
│    │            │          │            │                │利率10% ，逾期清償在6 個月以│      │
│    │            │          │            │                │上，其超過6 個月部分，按左開│      │
│    │            │          │            │                │利率20%                     │      │
├──┼──────┼─────┼──────┼────────┼──────────────┼───┤
│002 │2,245,737元 │96.05.02  │年息6.73 %  │96.06.03        │逾期清償在6 個月以內，按左開│      │
│    │            │          │            │                │利率10% ，逾期清償在6 個月以│      │
│    │            │          │            │                │上，其超過6 個月部分，按左開│      │
│    │            │          │            │                │利率20%                     │      │
└──┴──────┴─────┴──────┴────────┴──────────────┴───┘
┌──────────────────────────────────────────────────┐
│附表二：97年度訴字第675號之借款明細                                                                 │
├──┬──────┬─────┬─────┬─────┬───────┬────────┬─────┤
│編號│借  款  人  │連帶保證人│借款金額  │借款期間  │約定利息      │約定違約金      │最後繳息日│
├──┼──────┼─────┼─────┼─────┼───────┼────────┼─────┤
│001 │金元揚貿易有│乙○○、黃│2,000,000 │94.12.12～│按原告之基準利│逾期清償在6 個月│96.05.11  │
│    │限公司      │賜玲      │元        │99.12.12，│率加碼年息3.07│以內，按左列利率│          │
│    │            │          │          │本金按月平│5%機動計算（本│10% ，逾期清償在│          │
│    │            │          │          │均攤還，利│件違約時之利率│6 個月以上，其超│          │
│    │            │          │          │息按月計付│為3.740%加計3.│過6 個月部分，按│          │
│    │            │          │          │          │075%後，為6.81│左列利率20% 計算│          │
│    │            │          │          │          │5%）          │                │          │
├──┼──────┼─────┼─────┼─────┼───────┼────────┼─────┤
│002 │金元揚貿易有│乙○○、高│2,500,000 │95.10.02～│按原告基準利率│逾期清償在6 個月│96.05.01  │
│    │限公司      │錦玲      │元        │100.10.02 │加碼年息2.99% │以內，按左列利率│          │
│    │            │          │          │，一年金法│機動計算（本件│10% ，逾期清償在│          │
│    │            │          │          │計算，按月│違約時之利率為│6 個月以上，其超│          │
│    │            │          │          │平均攤還本│3.740%，加計2.│過6 個月部分，按│          │
│    │            │          │          │息        │99% 後，為6.73│左列利率20% 計算│          │
│    │            │          │          │          │%）           │                │          │
└──┴──────┴─────┴─────┴─────┴───────┴────────┴─────┘


司法院資訊處製作；財團法人民間司法改革基金會備份。
